---
title: "Cluster-Metrics"
output: html_document
---

# Valutazione bontà dei cluster

Vogliamo valutare la qualità dei cluster che abbiamo osservato, osservando le metriche **WCSS** e **BCSS** e calcolando il k ottimale tramite l'**elbow method**.

Filtro su un topic specifico e rimuovo valori nulli.

*ALC3_0: Binge drinking frequency among adults aged \>= 18 years who binge drink*

```{r}
library(dplyr)

dataset_path <- "u_s_chronic_disease_indicators_cdi.csv"

df <- read.csv(dataset_path, na.strings = c("", "NA", "NULL", "null"))

df_filtered <- df %>%
  filter(topic %in% c("Alcohol"))

df_k <- df_filtered %>%
  mutate(
    datavalue_num = suppressWarnings(as.numeric(gsub(",", ".", datavalue, fixed = TRUE))),
    .row = dplyr::row_number()
  )

```

Filtro per un fenomeno preciso (combinazione di topic, question, value type, stratification category)

```{r}

# seleziona la combinazione specifica
tp  <- "Alcohol"
qid <- "ALC3_0"
dvt <- "Mean"
sc1 <- "Race/Ethnicity"

df_single <- df_k %>%
  filter(
    topic == tp,
    questionid == qid,
    datavaluetypeid == dvt,
    stratificationcategory1 == sc1,
    !is.na(datavalue_num)
  )

print("Numero osservazioni:")
nrow(df_single)
```

Calcolo k-mean, visualizzazione centroidi e metriche WCSS, BCSS e indice Calinski-Harabasz

```{r}
set.seed(9)
km_single <- kmeans(df_single$datavalue_num, centers = 4, nstart = 25)

df_single <- df_single %>%
  mutate(cluster = km_single$cluster)

print("Centroidi:")
km_single$centers

wcss <- km_single$tot.withinss
print("WCSS")
wcss

bcss <- km_single$betweenss
print("BCSS:")
bcss

ch_index <- bcss / wcss
print("Calinski-Harabasz:")
ch_index
```

Visualizzazione grafica raggruppamento punti.

```{r}
library(ggplot2)

ggplot(df_single, aes(x = datavalue_num, y = .row, color = factor(cluster))) +
  geom_point(size = 2, alpha = 0.7) +
  labs(
    title = paste("K-Means clustering -", tp, qid, dvt),
    x = "Datavalue",
    y = "Osservazioni",
    color = "Cluster"
  ) +
  theme_minimal()

```

Visualizzazione WCSS per diversi k (Elbow method)

```{r}
set.seed(9)

wcss_vals <- sapply(1:10, function(k){
  kmeans(df_single$datavalue_num, centers = k, nstart = 25)$tot.withinss
})

plot(1:10, wcss_vals, type = "b", pch = 19,
     xlab = "Numero di cluster (k)",
     ylab = "WCSS totale",
     main = "Metodo del gomito (Elbow Method)")

abline(v = 4, col = "gray", lwd = 2, lty = 2)

```

Visualizzazione, ai fini della RQ, della distribuzione di etnie per cluster.

```{r}

cluster_ethnicity_pct <- df_single %>%
  group_by(cluster, stratification1) %>%          # raggruppa per cluster + etnia
  summarise(n = n(), .groups = "drop_last") %>%   # conta elementi
  mutate(
    cluster_total = sum(n),                       # totale elementi nel cluster
    pct = 100 * n / cluster_total                 # percentuale
  ) %>%
  ungroup() %>%
  arrange(cluster, desc(pct))

cluster_ethnicity_pct

ggplot(cluster_ethnicity_pct, aes(x = "", y = pct, fill = stratification1)) +
  geom_col(width = 1) +
  coord_polar(theta = "y") +
  facet_wrap(~ cluster) +
  labs(
    title = paste("Composizione etnica per cluster -", tp, qid, dvt),
    fill = "Etnia"
  ) +
  theme_void()


```
